臺灣高等法院刑事判決　　　　　　　　　　　　九十一年度上更(一)字第三九一號
　　上　訴　人
　　即　被　告　甲○○
　　選任辯護人　羅明通
　　　　　　　　林惠君
右上訴人因違反證券交易法案件，不服臺灣臺北地方法院八十九年度訴緝字第一七一
號，中華民國九十年四月十三日第一審判決（起訴案號：臺灣臺北地方法院檢察署八
十二年度偵字第二○一三、六○七一號），提起上訴，經判決後，最高法院發回更審
，本院判決如左：
    主  文
原判決撤銷。
甲○○無罪。
    理  由
一、公訴意旨略以：被告甲○○於民國八十一年六月間，與原為利台證券股份有限公
    司（下稱利台證券公司）營業員之丙○○（另為原審判決有罪確定）基於犯意聯
    絡，企圖拉抬抄作金寶電子股份有限公司（下稱金寶公司）之上市股票牟利，乃
    由被告甲○○利用其在宏泰綜合證券股份有限公司（下稱宏泰證券公司）開設之
    六六五九之二號帳戶及不知情之陳弘文帳戶，於同年六月二十九日、三十日，七
    月二日、三月、四日、六日至九日，連續以接近或漲停板之價格買入鉅額之金寶
    公司股票，使該股票之市場交易價格由六月二十九日開盤之每股新台幣（下同）
    三十八元五角，迄七月九日收盤止，連續漲至七月九日之最高價每股四十三元三
    角，漲幅高達百分之十二以上，使該股票於六月二十七日前平均每日成交量六十
    萬二千股，急速擴增為每日平均量四百八十二萬六千股，達八倍之多。其間被告
    甲○○並於同年七月四日、八日至九日，為造成大量交易之假象吸引不知情之投
    資人跟進，均利用前述陳弘文及自己之帳戶，同時委託買進及賣出金寶公司股票
    ，實則未移轉該股票之真正權利。同年七月十日，被告甲○○見時機已成熟，遂
    由丙○○前往宏泰證券公司以被告甲○○受託人之身份，利用被告甲○○之帳戶
    ，以跌停板之價格，連續於當日及翌日在集中交易市場拋售金寶公司之股票，迄
    同年七月十一日收盤時，金寶公司之股票已跌至每股三十七元九角。被告甲○○
    為順利脫手，並與乙○○（另行判決）、丙○○合謀，由丙○○介紹乙○○前往
    三和證券股份有限公司（下稱三和證券公司）開戶，八十一年七月十日，丙○○
    及乙○○以電話委託三和證券公司不知情之營業員范桂琴在集中交易市場報價，
    利用該帳戶買入金寶公司股票共二百一十五萬股，並於當日經他人承諾成交，惟
    乙○○、甲○○及丙○○三人拒不履行買受股票之價金交割義務，使股票違約交
    割之消息充斥市場，金寶公司股票則迄至同年七月十三日止，跌至每股三十五元
    五角，嚴重影響場秩序。因認被告甲○○違反證券交易法第一百五十五條第二項
    準用第一項第一款、第二款及第四款之規定，涉犯同法第一百七十一條罪嫌等語
    。
二、按犯罪事實應依證據認定之，無證據不得推定其犯罪事實，刑事訴訟法第一百五
    十四條定有明文。又認定不利於被告之事實，須依積極證據，苟積極證據不足為
    不利於被告事實之認定時，即應為有利於被告之認定，更不必有何有利之證據；
    且刑事訴訟法上所謂認定犯罪事實之積極證據，係指適合於被告犯罪事實之認定
    之積極證據而言，雖不以直接證據為限，間接證據亦包括在內，然而無論直接或
    間接證據，其為訴訟上之證明，須於通常一般之人均不致有所懷疑，而得確信其
    為真實之程度者，始得據為有罪之認定，倘其證明尚未達到此一程度，而有合理
    之懷疑存在時，自不能以推測或擬制之方法，以為有罪裁判之基礎，最高法院三
    十年度上字第八一六號、二十九年度上字第三一○五號、四十年度台上字第八六
    、七十六年度台上字第四九八六號判例可資參照。
三、訊之被告甲○○堅決否認有右揭犯行，辯稱：伊並未玩股票，是丙○○跟伊說她
    要換公司，需要業績，伊才開戶借給她，伊開戶之資料、印章均放在開戶之陳先
    生那裡等語。經查：
  (一)首按證券交易法第一百五十五條第二項之規定，係指於證券商營業之處所直接買
    進或賣出有價證券而言，與本件公訴人所指係透過證券商名義向集中交易市場買
    賣有價證券之情形不同，自無適用該條項規定之餘地，公訴人容有誤會，合先說
    明。
  (二)公訴人認被告甲○○涉犯上開犯罪，無非以被告甲○○、陳弘文在宏泰證券公司
    開設帳戶之股票委託買進賣出報告書及買賣歷史統計表為據，並以證人丙○○並
    非宏泰證券公司之職員，卻介紹乙○○前往三和證券公司開戶，並在宏泰證券公
    司自稱係甲○○之受託人而委託賣出金寶公司股票，乙○○並以電話委託三和證
    券公司買受金寶公司股票等情，業據證人范桂琴、林本彬，林朝海、陳武輝、李
    逸川及謝樹青證稱無訛，而證人丙○○自承於乙○○違約後曾前往新加坡與甲○○之配偶見面等情作為認定被告犯罪之證明。而被告甲○○確於八十一年六月二
    十七日與宏泰證券公司訂立委託買賣證券受託契約，並於同年月二十九日向中國
    農民銀行儲蓄部群益收付處開設帳號為六六五九之二號活儲帳戶作為在上開宏泰
    證券公司買賣股票資金往來存提之用，此有宏泰證券公司保存之被告甲○○之身
    分資料、委託買賣證券受託契約、客戶個人徵信資料表影本各一份、八十一年六
    月二十九日至八十一年七月十一日股票買賣分戶歷史帳列印表一份附卷（參見證
    管會移送書附件資料第五四至六一頁）可稽，及中國農民銀行九十年一月二十九
    日（九十）農儲（部）字第一七四號函及所附戶名為甲○○、帳號為00000
    000000之二號活儲帳戶開戶資料、八十一年六月三十日至八十九年六月三
    十日存提款明細表一份附卷（參見原審訴緝字卷第一三八至一五九頁）可憑，並
    為被告甲○○於本院調查中所不否認，固堪認定。惟被告甲○○辯稱：是丙○○
    跟伊說她要換公司，需要業績，伊才開戶借給她，伊本身並未買賣股票等語（參
    見本院卷第十六至十八頁），則被告甲○○是否有利用上開帳戶買賣金寶公司之
    股票，抑或如其所辯僅係借用帳戶予丙○○，其本身並不知悉該帳戶買賣股票之
    情形，則有進一步論究之必要。
  (三)證人丙○○雖迭次否認曾介紹被告甲○○至宏泰證券公司開戶，並辯稱：伊於八
    十一年七月九日至宏泰證券公司上班，陳弘志給伊二個帳戶，分別為甲○○及陳
    弘文之帳戶，叫伊使用買賣股票云云（參見原審訴字卷第二八頁），且證人即宏
    泰證券公司營業部經理陳弘志於台北市調查處調查中證稱：因丙○○原為利台證
    券公司之營業員，她有意來宏泰證券公司擔任營業員，所以介紹甲○○至宏泰公
    司開戶，甲○○及陳弘文之帳戶係由甲○○喊盤，伊接單買賣股票，其中八十七
    月十日因伊比較忙，由林本彬接單云云（參見偵查卷第八至九頁）。然證人陳弘
    志於原審調查中結證改稱：伊並不認識甲○○，她雖有在宏泰公司開戶，但伊記
    得是丙○○介紹的，伊認識丙○○，如果伊有接甲○○之單子，也是丙○○交給
    伊的，甲○○有無真正下單，只有丙○○最清楚，因戶頭是甲○○的，所以伊在
    調查局一定要說是甲○○喊盤，否則違反規定，伊不是故意作偽證等語（參見原
    審訴緝字卷第一一○至一一三頁），核與被告賴英順所辯大致相符，應甚明確；
    且依上述被告設於中國農民銀行儲蓄部群益收付處第00000000000號
    帳戶存提明細表所載，總共該帳戶自八十一年七月三日至七月十三日止共有十四
    筆進出交易，其中於八十一年七月三日支出一筆三十萬二千四百六十一元，係以
    被告名義匯至丙○○之配偶高光明設於世華銀行仁愛辦事處之帳戶內，又同年七
    月八日支出一筆十四萬五千九百三十六元，以被告名義分別匯至丙○○之配偶高
    光明之妹高光楣於世華銀行仁愛辦事處帳戶（十二萬四千八百零六元），及孫佩
    芳於合作金庫忠孝支庫帳戶（二萬一千零五十四元），其他部分為現金提領，按
    高光明不識被告，且與其妹高光楣均提供上開世華銀行帳戶予丙○○作股票買賣
    用，業經證人高光明於更審前本院調查中結證明確（參見本院上訴卷第一四一頁
    ），並有高光明及丙○○之戶籍謄本一紙、中國農民銀行儲蓄部九十年三月八日
    （九○）農儲（部）字第四三一號函及所附支票、活期存款憑條、跨行匯款申請
    書代收入傳票等影本附卷（參見原審訴緝字卷第一八三至二○九頁、本院卷第九
    一頁）可憑，該等匯款、提領之文件上所使用甲○○之印文又均相同，則以被告
    甲○○名義購買股票之資金存提使用應為丙○○所為，堪予認定。再上開跨行匯
    款申請書代收入傳票所留存匯款人之電話「0000000」，經更審前本院查
    明該電話之使用人為「宏泰綜合證券股份有限公司」，有上開匯款單影本、中華
    電信股份有限公司台灣北區電信分公司九十年六月十三日北行二字第九○Ｃ八二
    ○二三三二號函在卷（參見本院上訴卷第一一五至一一五頁）可稽，核之證人李
    逸川於偵查中結證稱八十一年六月二十日介紹丙○○至宏泰公司等情（參見偵查
    卷第九○至九一頁）及證人丙○○於八十一年六月三十日即從利台證券離職，利
    台證券公司出具之丙○○離職證明一紙在卷（參見原審訴字卷第一二一頁）可憑
    ，更可見證人丙○○於八十一年六月二十日即開始應徵宏泰證券公司之營業員工
    作，並為增加個人業績，囑被告甲○○自八十一年六月二十七日至二十九日至宏
    泰公司開設帳戶供丙○○本人借用上述帳戶自行買賣股票，被告甲○○應無使用
    上開其名義之帳戶買賣股票，當甚明確而堪認定。
  (四)又公訴人所指八十一年七月十日，丙○○及乙○○以電話委託三和證券公司不知
    情之營業員范桂琴在集中交易市場報價，利用該帳戶買入金寶公司股票共二百一
    十五萬股，並於當日經他人承諾成交，惟乙○○、甲○○及丙○○三人拒不履行
    買受股票之價金交割義務一節。經查：
  1.證人乙○○固於八十一年七月九日至三和證券公司及宏泰證券公司簽訂買賣證券
    受託契約，有該契約影本二紙附卷（參見偵查卷第二三頁、第三九頁），然其於
    原審調查中結證稱：有一位林志華之朋友帶伊去三和證券公司開戶，開戶後有關
    資料由林志華保管等語（參見原審訴字卷第七七頁、第八八頁），並未提及被告
    甲○○參與開戶之事；又證人即三和證券公司之營業員范桂琴於台北市調查處調
    查及檢察官偵查中均證稱：「丙○○約於八十一年七月八日以電話告訴我，她要
    作一支價位在四十元左右之股票，會找個人至三和證券開戶，並利用該帳戶下單
    買賣股票，七月九日乙○○本人前來三和證券開戶：：」、「八十一年七月十日
    開盤後，有一男子以電話委託我以乙○○帳號以市價買入金寶股票二○○張，我
    即以電話和丙○○連絡，表示有人開始以上述帳號買入金寶股票，丙○○告訴我
    那是乙○○下單的，我可放心接單，乙○○即陸續以電話買入金寶股票數量達二
    千一百五十一張：：」等語（參見偵查卷第十五至十六頁、第五五至五六頁），
    又於原審調查中結證稱：八十一年七月十日上午有一男子向伊問乙○○之帳戶可
    否使用，伊打電話向丙○○說有人要下單，可不可以，她告訴伊對方電話，伊才
    讓該男子下單等語（參見原審卷第七七頁），足見該乙○○帳戶之買賣均無證據
    證明與被告有關，應甚明確；另證人即宏泰證券公司營業員林本彬於台北市調查
    處調查中證稱：八十一年七月十日乙○○買進股票之委託書為丙○○親填交予伊
    ，因當日開盤前約九時許，副理陳武輝帶丙○○至伊處說乙○○打電話交待今天
    會委託丙○○幫他下單等語（參見偵查卷第五頁），核與證人陳武輝於偵查中結
    證：那天乙○○要委託丙○○下單，伊帶丙○○至林本彬旁邊，因丙○○不是營
    業員，所以用林本彬之章蓋委託書等語（參見偵查卷第八九至九○頁）相符，亦
    甚明確；再上開乙○○設於三和證券公司之帳戶於八十一年七月十日下單買進之
    金寶公司股票二百一十五萬股未依約交割，設於宏泰證券公司之帳戶於八十一年
    七月十日下單買進之金寶公司股票三百一十萬股未依約交割，亦有三和公司八十
    一年七月十一日（八一）和管字第０四七號函、宏泰公司八十一年七月十三日（
    八一）宏敬發字第０八六號函及所附交割憑單、委託書、買進賣出報告書附卷（
    參見偵查卷第十九至四八頁）可憑。顯見八十一年七月十日，上開乙○○之帳戶
    下單買進之金寶股票，亦係由丙○○、乙○○開戶操作買賣，並無被告甲○○參
    與該日買賣股票之情形，堪予認定。
  2.證人丙○○雖於偵查中證稱：「七月十日小賴喊單在宏泰證券賣出二五一七張金
    寶股票，是用七月九日買進之帳戶，買進三一○二張（應係三一○○張之誤）金
    寶股票則是用乙○○的帳戶。」、「我是今年（八十一年）二月透過客戶聚餐認
    識（小賴），我只知她是三十歲左右，台灣人，平常連絡電話是0000000
    。」、「因小賴向我表示她近日有大量進出單，我遂向她介紹三和證券我認識（
    的）范桂琴，可以在那邊下單，至七月十日，我在宏泰證券打電話000000
    0給小賴，她朋友接的電話，跟我表示他們以乙○○名義已經在宏泰、三和證券
    開戶，要我代為查詢該帳戶可否使用，於是我即電詢范桂琴，向范表示該帳戶可
    否使用。」、「我只記得有一個小賴的打電話來，是個女的，．．．．第一次在
    飯局中認識被告，他們就叫他小賴，．．．．我不記得是電話裡面，應該是聚會
    中當面聊的，．．．．客戶都會說有大量進出，但是為何會介紹她去三和，我已
    經不記得，可能她問我有無認識其他號子的營業員，我才會介紹她的。」等語（
    參見上開偵卷第十三、十四頁），並於偵查中仍證稱：八十一年七月十日是伊打
    電話予甲○○，她要求伊利用乙○○在三和及宏泰證券公司之帳戶買賣股票等語
    （參見偵查卷第五六至五七頁），惟於原審調查中改稱：八十一年七月十日伊打
    電話找甲○○，沒找到，有一位自稱乙○○之人接電話問伊宏泰帳戶可否用，伊
    打電話問范桂琴等語（參見原審訴字卷第五一頁），又稱：「（甲○○有無親自
    喊盤？）我印象中陳經理拿兩個戶頭給我，有一個進，一個出，我不知道有無甲○○的戶頭，我只記得有一個小賴的打電話來，是個女的等語（參見原審訴緝字
    卷第一一四頁），及至本院調查中又改稱：「（為何你曾經說是小賴在七月十日
    喊單買金寶股票？）我現在不記得當時如何陳述。如果都筆錄上這樣寫那就是這
    樣。我想我有接到一個叫小賴的人的電話，至於小賴是否就是甲○○我不清楚。
    」等語（參見本院卷第五一頁），先後供述不一，且對於自稱「小賴」之人是否
    打電話請其買賣股票及是否該「小賴」即為被告甲○○？均未確認，實難遽認被
    告甲○○於八十一年七月十日以電話請丙○○利用乙○○設於三和證券公司及宏
    泰證券公司之帳戶買入股票，自甚明確。
  (五)另被告甲○○辯稱：因小孩到新加坡受教育才到國外，不知有本案否則即刻回國
    等語，經查，被告之子、女出生日期分別為：李孟嘉（七十七年十月十八日）、
    李芝妤（七十三年八月十一日），有其等護照影本附卷可證（參見原審卷第四七
    頁、第四九頁），而被告確實八十一年七月十六日曾出境往新加坡時，此有被告
    之入出境紀錄在卷可考（參見偵查卷第八三頁），應堪採信。至證人丙○○於原
    審自承前往新加坡尋找被告二次，只找到被告先生，未找到被告（參見原審卷第
    一一五頁筆錄），並於本院調查中結證稱：「（這個帳號違約，為何你後來跑到
    新加坡去找甲○○？）宏泰證券的很多組長都告訴我說下單人是甲○○。我是拜
    託宏泰公司的人去幫我問甲○○的家人甲○○在何處，才知道的。」等語（參見
    本院卷第五○頁），且證人陳政杰於更審前本院調查中結證稱：丙○○有到新加
    坡找被告未談到股票違約交割之事等語（參見本院上訴字卷第一○○至一○一頁
    ），實難證明丙○○對於上開股票違約交割案，因係被告甲○○喊盤買入金寶公
    司股票，而遠赴國外尋找被告甲○○負責，自堪認定。
四、綜上所述，被告甲○○應無於八十一年七月四日、八日至九日，為造成大量交易
    之假象吸引不知情之投資人跟進，利用前述陳弘文及自己之帳戶，同時委託買進
    及賣出金寶公司股票，實則未移轉該股票之真正權利；且於同年七月十日，與乙○○、丙○○合謀，利用乙○○之帳戶買入金寶公司股票並拒不履行買受股票之
    價金交割義務。此外，復查無其他積極證據足資證明被告甲○○有公訴人所指違
    反證券交易法第一百五十五條第一項第一款、第二款及第四款之規定，涉犯同法
    第一百七十一條之犯行，自屬不能證明其犯罪，況八十九年七月十九日修正公布
    之證券交易法第一百五十五條，已將該條第一項第二款「在集中交易市場不移轉
    證券所有權而偽做買賣」之規定刪除，公訴人所指被告甲○○此部分之犯罪即無
    所據，當不構成犯罪，自不待言。
五、原審不察，認被告構成證券交易法第一百七十一條之罪，認事用法顯有不當，被
    告否認犯罪提起上訴，為有理由，本院自應撤銷原判決改為被告無罪之諭知。
據上論斷，應依刑事訴訟法第三百六十九條第一項前段、第三百六十四條、第三百零
一條第一項，判決如主文。
本案經檢察官周志榮到庭執行職務。
中      華      民      國    九十一    年      十      月     十八     日
                              臺灣高等法院刑事第二十三庭
                                  審判長法  官  黃  瑞  華
                                        法  官  陳  坤  地
                                        法  官  雷  雯  華
右正本證明與原本無異。
如不服本判決應於收受送達後十日內向本院提出上訴書狀，其未敘述上訴之理由者並
得於提起上訴後十日內向本院補提理由書（均須按他造當事人之人數附繕本）。
                                        書記官  陳  思  云
中      華      民      國    九十一    年      十      月     十八     日
